---
title: "sok-1004-mappeoppgave2"

author: "[219]"

format: pdf

echo: true

output: true

editor: visual
---

```{r}
library(tidyverse)
library(rjstat)
library(gdata)
library(httr)
library(lubridate)
```

# Oppgave 1. Husholdningens tilpasning

## Oppgave 1a.

```{r}

(list = ls())

suppressPackageStartupMessages(library(tidyverse))


x <- seq(0, 10500, by = 1)



df <- data.frame(x)



axes_1 <- ggplot(df, aes(x))+
  labs(title="Husholdningens tilpasning", 
    x="Mat",
    y="Konsumgoder")+
  theme(axis.title = element_text(size = 20),
        plot.title = element_text(size = 20),
        panel.background = element_blank(), # hvit bakgrunn
        axis.line = element_line(colour = "black"))+ # sett inn akselinjer
  coord_fixed(ratio = 1)+ # lik skala for x og y aksen
  scale_x_continuous(limits = c(0, 10500), expand = c(0, 0))+
  scale_y_continuous(limits = c(0, 9000), expand = c(0, 0)) # begrense aksene



I_0 <- function(x) (4000^(5/3))/x^(2/3)
I_1 <- function(x) (4741^(5/3))/x^(2/3)
I_2 <- function(x) (5500^(5/3))/x^(2/3)

figur_1 <- axes_1 + 
  stat_function(df,
        fun=I_0,
        mapping = aes()
        ) +
  stat_function(df,
                fun=I_1,
                mapping = aes()
  ) +
  stat_function(df,
                fun=I_2,
                mapping = aes()
  )+
  annotate("text",x=10000,y=1900, label="I_0")+
  annotate("text",x=10000,y=2650, label="I_1")+
  annotate("text",x=10000,y=3500, label="I_2")

figur_1
```

Spørsmål (I) Forklar hvorfor indifferenskurvene heller nedover.

Indifferenskurvene heller nedover fordi at de skal passe til den problemstillingen vi stiller. De heller nedover for å simulere at hvis en konsument har mye av en gode så vil han ikke få mye nytte av en ekstra, samtidig som den viser at hvis du har lite av en gode vil du få mer nytte av en ekstra en hvis du har mange.

Spørsmål (II) Forklar hvorfor nytten er størst når vi beveger oss i nordøstlig retning i figuren.

Nytten er størst når vi beveger oss i Nordøstlig retning i figuren fordi en konsument med høyere nyttenivå trenger en høyere indifferenskurve. En høyere indifferenskurve vil bli til en høyere nytte for konsumenten. Jo høyere nytte for konsumenten jo bedre er det. Derfor kan vi fastslå at en konsumenten vil være på en så høy indifferenskurve som mulig fordi dette betyr nettop høyere nytte for konsumenten.

Spørsmål (III) Forklar hvorfor indifferenskurvene ikke krysser.

Indifferenskurvene krysser ikke fordi dette ville stått i veien for nyttemaksimeringen til konsumenten. Slik som det der konkludert med tidligere så vil en høyere indifferenskurve tilsi høyere nytte. Hvis disse kurvene hadde krysset hverandre så ville det vært mulig å si at en indifferenskurve som er mer i den Nordøstlig retningen på figuren ikke har mer nytte en en som var lengre i Sørvestlig retningen, hvis en av dem skulle ha krysset den differenskurven som ligger lengst i Nordøst.

## Oppgave 1b

Spørsmål (I) Skriv en likning som beskriver husholdningens budsjettlinje hver uke med denne inntekten og disse prisene.

\(M\) = Inntekt, (p1) = Prisen på gode 1, (x1) = Konsum/antallet av gode 1, (p2) = Prisen på gode 2,

(x2) = Konsum/antallet av gode 2.

m = p1 \* x1 + p2 \* x2

8500 = 1 \* x + 0.80 \* x

Spørsmål (II) Hva er helningen til budsjettlinjen, og hvordan tolkes denne?

Helningen forteller oss hvor konsumenten ligger mellom gode 1 og gode 2. Samtidig som den viser oss hvor villig konsumenten er til å gi opp litt av en av godene for mer av den andre goden.

For å finne helningen til budsjettlinjen så tar vi -(1/0.8) -1.25

## Oppgave 1c

```{r}
bud_1 <- function(x) 8500-0.8*x
figur_2 <- figur_1+
  stat_function(df,fun=bud_1, mapping = aes())+
annotate("text",x=8900,y=1000, label="bud_1")

figur_2
```

## 

Spørsmål (I)

Slik vi ser det i grafen her, så kan vi se at budsjettlinjen treffer I_0 og I_1. Ut i fra dette så vil husholdningen få mer nytte fra indifferenslinje I_1 en fra I_0. Da vet vi at deres optimale tilpasning vil ligge på et punkt der budsjettlinjen krysser I_1. I grafen kan vi se at den optimale tilpasningen er 5100 konsumgoder og 4250 mat.

Spørsmål( II)

Mat = 0.80 \* 4250 = 3400 / 8500 = 0.4 \* 100 = 40%

Konsumgoder = 1 = 5100 / 8500 = 0.6 \* 100 = 60%

Med litt kjapp regning ser vi at husholdningen bruker 40% av sin inntekt på mat og 60% på konsumgoder.

# Oppgave 2. Budjsettandeler og vekter i Konsumprisindeksen (KPI)

```{r}
#| echo: false
url <- "https://data.ssb.no/api/v0/no/table/03013/"

query <- '{
  "query": [
    {
      "code": "Konsumgrp",
      "selection": {
        "filter": "vs:CoiCop2016niva2",
        "values": [
          "01"
        ]
      }
    },
    {
      "code": "ContentsCode",
      "selection": {
        "filter": "item",
        "values": [
          "KpiVektMnd"
        ]
      }
    },
    {
      "code": "Tid",
      "selection": {
        "filter": "item",
        "values": [
          "1999M01",
          "1999M02",
          "1999M03",
          "1999M04",
          "1999M05",
          "1999M06",
          "1999M07",
          "1999M08",
          "1999M09",
          "1999M10",
          "1999M11",
          "1999M12",
          "2000M01",
          "2000M02",
          "2000M03",
          "2000M04",
          "2000M05",
          "2000M06",
          "2000M07",
          "2000M08",
          "2000M09",
          "2000M10",
          "2000M11",
          "2000M12",
          "2001M01",
          "2001M02",
          "2001M03",
          "2001M04",
          "2001M05",
          "2001M06",
          "2001M07",
          "2001M08",
          "2001M09",
          "2001M10",
          "2001M11",
          "2001M12",
          "2002M01",
          "2002M02",
          "2002M03",
          "2002M04",
          "2002M05",
          "2002M06",
          "2002M07",
          "2002M08",
          "2002M09",
          "2002M10",
          "2002M11",
          "2002M12",
          "2003M01",
          "2003M02",
          "2003M03",
          "2003M04",
          "2003M05",
          "2003M06",
          "2003M07",
          "2003M08",
          "2003M09",
          "2003M10",
          "2003M11",
          "2003M12",
          "2004M01",
          "2004M02",
          "2004M03",
          "2004M04",
          "2004M05",
          "2004M06",
          "2004M07",
          "2004M08",
          "2004M09",
          "2004M10",
          "2004M11",
          "2004M12",
          "2005M01",
          "2005M02",
          "2005M03",
          "2005M04",
          "2005M05",
          "2005M06",
          "2005M07",
          "2005M08",
          "2005M09",
          "2005M10",
          "2005M11",
          "2005M12",
          "2006M01",
          "2006M02",
          "2006M03",
          "2006M04",
          "2006M05",
          "2006M06",
          "2006M07",
          "2006M08",
          "2006M09",
          "2006M10",
          "2006M11",
          "2006M12",
          "2007M01",
          "2007M02",
          "2007M03",
          "2007M04",
          "2007M05",
          "2007M06",
          "2007M07",
          "2007M08",
          "2007M09",
          "2007M10",
          "2007M11",
          "2007M12",
          "2008M01",
          "2008M02",
          "2008M03",
          "2008M04",
          "2008M05",
          "2008M06",
          "2008M07",
          "2008M08",
          "2008M09",
          "2008M10",
          "2008M11",
          "2008M12",
          "2009M01",
          "2009M02",
          "2009M03",
          "2009M04",
          "2009M05",
          "2009M06",
          "2009M07",
          "2009M08",
          "2009M09",
          "2009M10",
          "2009M11",
          "2009M12",
          "2010M01",
          "2010M02",
          "2010M03",
          "2010M04",
          "2010M05",
          "2010M06",
          "2010M07",
          "2010M08",
          "2010M09",
          "2010M10",
          "2010M11",
          "2010M12",
          "2011M01",
          "2011M02",
          "2011M03",
          "2011M04",
          "2011M05",
          "2011M06",
          "2011M07",
          "2011M08",
          "2011M09",
          "2011M10",
          "2011M11",
          "2011M12",
          "2012M01",
          "2012M02",
          "2012M03",
          "2012M04",
          "2012M05",
          "2012M06",
          "2012M07",
          "2012M08",
          "2012M09",
          "2012M10",
          "2012M11",
          "2012M12",
          "2013M01",
          "2013M02",
          "2013M03",
          "2013M04",
          "2013M05",
          "2013M06",
          "2013M07",
          "2013M08",
          "2013M09",
          "2013M10",
          "2013M11",
          "2013M12",
          "2014M01",
          "2014M02",
          "2014M03",
          "2014M04",
          "2014M05",
          "2014M06",
          "2014M07",
          "2014M08",
          "2014M09",
          "2014M10",
          "2014M11",
          "2014M12",
          "2015M01",
          "2015M02",
          "2015M03",
          "2015M04",
          "2015M05",
          "2015M06",
          "2015M07",
          "2015M08",
          "2015M09",
          "2015M10",
          "2015M11",
          "2015M12",
          "2016M01",
          "2016M02",
          "2016M03",
          "2016M04",
          "2016M05",
          "2016M06",
          "2016M07",
          "2016M08",
          "2016M09",
          "2016M10",
          "2016M11",
          "2016M12",
          "2017M01",
          "2017M02",
          "2017M03",
          "2017M04",
          "2017M05",
          "2017M06",
          "2017M07",
          "2017M08",
          "2017M09",
          "2017M10",
          "2017M11",
          "2017M12",
          "2018M01",
          "2018M02",
          "2018M03",
          "2018M04",
          "2018M05",
          "2018M06",
          "2018M07",
          "2018M08",
          "2018M09",
          "2018M10",
          "2018M11",
          "2018M12",
          "2019M01",
          "2019M02",
          "2019M03",
          "2019M04",
          "2019M05",
          "2019M06",
          "2019M07",
          "2019M08",
          "2019M09",
          "2019M10",
          "2019M11",
          "2019M12",
          "2020M01",
          "2020M02",
          "2020M03",
          "2020M04",
          "2020M05",
          "2020M06",
          "2020M07",
          "2020M08",
          "2020M09",
          "2020M10",
          "2020M11",
          "2020M12",
          "2021M01",
          "2021M02",
          "2021M03",
          "2021M04",
          "2021M05",
          "2021M06",
          "2021M07",
          "2021M08",
          "2021M09",
          "2021M10",
          "2021M11",
          "2021M12",
          "2022M01",
          "2022M02",
          "2022M03",
          "2022M04",
          "2022M05",
          "2022M06",
          "2022M07",
          "2022M08",
          "2022M09"
        ]
      }
    }
  ],
  "response": {
    "format": "json-stat2"
  }
}'

hent_indeks.tmp <- url %>%
  POST(body = query, encode = "json")

df1 <-  hent_indeks.tmp %>%
  content("text") %>%
  fromJSONstat() %>%
  as_tibble()

df1 <- df1 %>%
  separate(måned,
           into=c("år", "måned"),
           sep="M") %>%
  mutate(dato= ymd(paste(år, måned, "1"))) %>%
  subset(select = -c(år, måned))

df1 %>%
  ggplot((aes(x=dato, y=value)))+
  geom_line()+
  labs(x= "år",
       y= "verdi",
       title = "KPI vekter på matvarer og alkolfrie drikkevarer over tid",
       subtitle= " ")+
       scale_color_discrete(name=" ",
                            labels = c(" ", " "))+
  theme(legend.position = "bottom",
        panel.grid.major = element_line(color="grey", size =0.1),
        panel.border = element_rect(color="grey", fill = NA, size= 0.2))+
  theme(axis.text.x=element_text(size= 10))+
  theme_bw()
```

```{r}

url <- "https://data.ssb.no/api/v0/no/table/10235/"

query <- '{
  "query": [
    {
      "code": "Forbruksundersok",
      "selection": {
        "filter": "vs:ForbrukHushold2",
        "values": [
          "FB2_01"
        ]
      }
    },
    {
      "code": "ContentsCode",
      "selection": {
        "filter": "item",
        "values": [
          "AndForbrUtg"
        ]
      }
    }
  ],
  "response": {
    "format": "json-stat2"
  }
}'

hent_indeks.tmp <- url %>%
  POST(body = query, encode = "json")

df2 <-  hent_indeks.tmp %>%
  content("text") %>%
  fromJSONstat() %>%
  as_tibble()

df1$år = substr(df1$dato, 1, nchar(df1$dato)-1)


df1 <- df1 %>%
group_by(år) %>%
summarise(across(c('value','dato'), mean, na.rm=TRUE))

df1 <- df1  %>%
  filter(år >= "2000", år <= "2011") %>%
  mutate(value =  value / 10) %>%
  rename(value2 = value)

df1 <- subset(df1, select = -(dato))
df1 <- subset(df1, select = -(år))

```

```{r}

df2$år <- as.integer(df2$år)

df3 <- df2 %>%
  cbind(df1)

  

df3 %>%
  ggplot(aes(x=år, y=value, group = 1)) +
  geom_line() +
  geom_line(mapping = aes(x = år, y= value, color = statistikkvariabel))+
  geom_line(mapping = aes(x= , y= value2, color= "vare og tjenestegruppe"))+
  labs(x = "år",
       y= "verdi i %",
       title = "Budsjettandeler og vekter i konsumprisindeks",
       subtitle = " ")+
  scale_color_discrete(name = " ",
                       labels= c("Konsumprisindeks", "Forbruksutgift"))+
  theme(legend.position = "bottom",
        panel.grid.major = element_line(color = "grey", size = 0.1),
        panel.border = element_rect(color="grey", fill=NA, size= 0.2))+
  theme(axis.text.x=element_text(size = 10))+
  theme_bw()


```

Spørsmål (I)

Figuren viser KPI og Forbruksutgiften sin prosentvise endring i gjennom årene 1999 til 2012

Spørsmål (II)

Grunnene til at disse aviker fra hverandre er fordi at KPI fokuserer på Nordmenn i Norge og i Utlandet. HKPI derimot fokuserer på alle mennesker i Norge, altså Nordmenn og utlendninger. Så den ene fokuserer strengt tatt kunn på det som skjer i Norge mens den andre fokuserer kun på Nordmenn.

Spørsmål(III)

Grunnen til at vektene gikk opp fordi det ble tatt flere målinger samtidig som at det ble vektlagt flere forskjellige vekter. Finansielle tjenester for eksempel er et konsumområde som fikk mye større vekt. Det gikk i fra 0.1% - 3%. Samtidig så vil NR versionen legges det vekt på aktualitet og detaljeringsgrad og tilgjengelighet. Dette fører til at vektene følges tettere og kan bli prislagt ordentlig.

# Oppgave 3.

## Oppgave 3 a.

```{r}
axes_1 <- ggplot(df, aes(x))+
  labs(title="Husholdningens tilpasning", 
    x="Mat",
    y="Konsumgoder")+
  theme(axis.title = element_text(size = 20),
        plot.title = element_text(size = 20),
        panel.background = element_blank(),
        axis.line = element_line(colour = "black"))+
  coord_fixed(ratio = 1)+
  scale_x_continuous(limits = c(0, 10500), expand = c(0, 0))+
  scale_y_continuous(limits = c(0, 9000), expand = c(0, 0))

I_1 <- function(x) (4741^(5/3))/x^(2/3)
I_2 <- function(x) (4615^(5/3))/x^(2/3)
bud_1 <- function(x) 8500-0.8*x
bud_2 <- function(x) 8500-0.85*x

figur_3 <- axes_1 + 
  stat_function(df,
                fun=I_1,
                mapping = aes()
  ) +
  stat_function(df,
                fun=I_2,
                mapping = aes()
            
  )+
  annotate("text",x=10000,y=3500, label="I_1")+
  annotate("text",x=10000,y=2600, label="I_2")+
  stat_function(df,fun=bud_1, mapping = aes())+
  stat_function(df,fun=bud_2, mapping = aes())+
  annotate("text",x=10000,y=1000, label="bud_1")+
  annotate("text",x=8000,y=1000, label="bud_2")



figur_3
```

## Oppgave 3b.

### Spørsmål (I)

### Myndighetene vurderer å kompensere husholdningen for prisøkningen på

matvarer. Vis i figuren hvor mye inntekt husholdningen bør få tilført for å få det like bra som før prisøkningen. (Hint: ettersom prisen på konsumgoder er 1 kan dette beløpet vises i figuren som en vertikal avstand, dvs x konsumgoder koster x kr).

Vi kan set at hvis prisen på mat øker fra 0.80kr til 0.85kr så vil husholdningen generelt bruke mindre penger på mat. Samtidig ser vi at de må også gi opp mer av konsumgoder hvis de skal ha mer mat. Dette går begge veier, altså så må husholdningen gi opp mer mat for flere konsumgoder. Dette er noe man kan teste enda mere drastisk ved å øke prisene på en eller begge partene enda mer og kanskje i drastiske stadier.

### Spørsmål (II)

#### Myndighetene vurderer å kompensere husholdningen for prisøkningen på

matvarer. Vis i figuren hvor mye inntekt husholdningen bør få tilført for å få det like bra som før prisøkningen. (Hint: ettersom prisen på konsumgoder er 1 kan dette beløpet vises i figuren som en vertikal avstand, dvs x konsumgoder koster x kr).

```{r}
axes_1 <- ggplot(df, aes(x))+
  labs(title="Husholdningens tilpasning", 
    x="Mat",
    y="Konsumgoder")+
  theme(axis.title = element_text(size = 20),
        plot.title = element_text(size = 20),
        panel.background = element_blank(),
        axis.line = element_line(colour = "black"))+
  coord_fixed(ratio = 1)+
  scale_x_continuous(limits = c(0, 10500), expand = c(0, 0))+
  scale_y_continuous(limits = c(0, 9000), expand = c(0, 0))

I_1 <- function(x) (4741^(5/3))/x^(2/3)
I_2 <- function(x) (4615^(5/3))/x^(2/3)
bud_1 <- function(x) 8925-0.85*x
bud_2 <- function(x) 8500-0.85*x

figur_4 <- axes_1 + 
  stat_function(df,
                fun=I_1,
                mapping = aes()
  ) +
  stat_function(df,
                fun=I_2,
                mapping = aes()
            
  )+
  annotate("text",x=10000,y=3500, label="I_1")+
  annotate("text",x=10000,y=2600, label="I_2")+
  stat_function(df,fun=bud_1, mapping = aes())+
  stat_function(df,fun=bud_2, mapping = aes())+
  annotate("text",x=10000,y=1000, label="bud_1")+
  annotate("text",x=8000,y=1000, label="bud_2")



figur_4
```

Hvis staten skal gi støtte nok til at husholdningen kommer seg tilbake til det punktet der mat kostet 0.80kr pr stk for husholdningen. Så må de kunne sørge for en ekstra inntekt på rundt 425kr pr periode til husholdningen.

### Spørsmål(III)

#### I Case 3 har dere sett hvordan KPI beregnes, og dette er også diskutert i [Johannessen](https://www.ssb.no/priser-og-prisindekser/artikler-og-publikasjoner/_attachment/203142?_ts=1495b28c170) (2014) (avsnitt som heter "Et teoretisk utgangspunkt") og [Langer og Johannessen](https://www.ssb.no/a/publikasjoner/pdf/oa_201004/johannessen.pdf)

(2010) side 41. Man legger til grunn en versjon av en Laspeyres indeks. Beskriv med ord hvordan en Laspeyres indeks settes sammen. Vis i din figur fra 3b(ii) hvor mye inntekt husholdningen ville få fra myndighetene om denne metoden legges til grunn. Hva antas om substitusjonseffekten her?

Laspeyres sin indeks deler en nåværened periodes pris på en tidligere periodes prisendringer, og finner derut prisforskjellen/prisøkningen. Den tar summen av prisen til en vare i obersvasjons perioden og ganger den med base kvantiteten, deler den deretter på summen av prisen i base perioden ganget med base kvantiteten. Setter vi den inn i grafen fra 3b(II) så får vi den samme inntekten som om vi ikke hadde byttet metode.

### Spørsmål(IV)

#### "Siktemålet med konsumprisindeksen (KPI) er å lage en levekostnadsindeks

som skal gi svar på hvilken inntektskompensasjon som er nødvendig for at en gjennomsnittlig husholdning skal kunne opprettholde sin levestandard når prisen på varer og tjenester endres" ([Johannessen](https://www.ssb.no/priser-og-prisindekser/artikler-og-publikasjoner/_attachment/203142?_ts=1495b28c170), 2014; 13). Basert på dine svar til (ii) og (iii) hvor bra fungerer KPI som levekostnadsindeks?

KPI som en levekostnadsindeks funker veldig bra, den følger med på Nordmenn i inn og utlandet og har oversikt over Nordmenns kjøpekraft. Dette er et fint verktøy for å måle kjøpekraften til Nordmenn. Dette hjelper økonomien, og gjør at landet kan være mer tilpassnings dyktig. Så jeg vil si at svaret er bra.
